【裁判字號】    95,重訴,20
【裁判日期】    950615
【裁判案由】    殺人等
【裁判全文】
臺灣桃園地方法院刑事判決              95年度重訴字第20號
公  訴  人  臺灣桃園地方法院檢察署檢察官
被      告  辛○○
                      9號
指定辯護人  本院公設辯護人 壬○○
上列被告因殺人等案件，經檢察官提起公訴（九十四年度偵字第
一九七三○號），本院判決如下︰
    主  文
辛○○傷害人之身體，因而致人於死，處有期徒刑柒年陸月。又
加害身體之事，恐嚇他人致生危害於安全，處有期徒刑肆月。應
執行有期徒刑柒年捌月。
    事  實
一、辛○○係設於桃園縣八德市○○路一一○一號之八德榮民自
    費安養中心（以下簡稱：安養中心）之安養榮民，與同為該
    安養中心之安養榮民庚○○相處不睦。於民國九十四年十一
    月二日晚上九時三十分許，該安養中心之安養榮民庚○○、
    丁○○、甲○○、丙○○、魏善英、鄧有生、譚進良、嚴達
    光及戊○○等人，均在安養中心之思源樓地下室之文康中心
    打麻將，未及注意週遭情形之際，辛○○竟基於傷害之犯意
    ，持該中心內之撞球桿朝庚○○之頭部敲擊數下，致庚○○
    受有頭部外傷併腦震盪等傷害（傷害部分未據告訴），丁○○見狀即出言制止，詎辛○○竟另基於恐嚇之犯意，對丁○○恫稱：「你不要講話，你坐好，不然連你一起打下去」等
    語，以此加害身體之事恐嚇丁○○，使丁○○心生恐懼，致
    生危害於其安全。而其餘在旁之丙○○、魏善英、鄧有生、
    譚進良、嚴達光及戊○○等人亦紛紛閃避，甲○○未免亦遭
    辛○○攻擊，遂隨手拾起一小桌子置於頭頂以求自保，辛○○見狀誤認甲○○欲營救庚○○，立即趨前，甲○○見狀旋
    離開文康室，朝樓梯口方向逃跑，辛○○亦自後追逐之，並
    於行經撞球室時，順手拿取撞球桿一支，而甲○○於爬行樓
    梯之際不慎摔倒，辛○○恰亦抵該處，見狀先以手中之撞球
    桿戳向甲○○之臀部，以抑止甲○○繼續逃跑，而辛○○客
    觀上應能預見頭部係人體重要部位，且甲○○時已高齡八十
    一歲（十二年十二月十五日生），體力羸弱，倘其頭部遽遭
    外力猛烈攻擊，有產生危及生命之結果，竟疏未預見及此，
    乃基於傷害之犯意，先以撞球桿朝甲○○後腦部重擊一下，
    甲○○乃跌落樓梯並仰躺於樓梯上，辛○○再以撞球桿攻擊
    丁年之頭部一下，撞球桿因而斷裂，辛○○始罷手返回文康
    中心，見庚○○仍在該處，乃接續再持撞球桿朝其頭部重擊
    二下（傷害部分未據告訴），而此時安養中心堂主己○○聞
    訊趕至，立即制止辛○○並報警處理，並將甲○○送醫急救
    ，惟甲○○因受頭部鈍力傷，造成頭皮下出血、顱骨骨折及
    蜘蛛網膜下腔出血，於送醫途中即已宣告不治。
二、案經甲○○之配偶孫士賢及其女乙○○訴由桃園縣政府警察
    局八德分局報請臺灣桃園地方法院檢察署檢察官偵查起訴。
    理  由
壹、恐嚇部分：
一、訊之被告辛○○矢口否認有何恐嚇之犯行，辯稱：伊攻擊庚○○時，丁○○並未出言制止，伊亦未恐嚇丁○○云云。本
    院經查：
  (一)訊之證人丁○○於警詢、偵查及本院審理時，均明確證稱於
    九十四年十一月二日晚上九時三十分許，伊與庚○○等人在
    安養中心之文康中心打麻將，被告進入文康中心時伊並不知
    情，係待被告持撞球桿攻擊庚○○，伊才知被告進入文康中
    心，伊見被告攻擊庚○○，伊即出言制止被告，但被告恐嚇
    伊不准許話，不然要揍伊等語，故伊只能看著被告打庚○○
    等語明確。而證人丙○○於檢察官偵查中亦證稱：案發當時
    伊有在場，伊係和庚○○、丁○○及魏善英同桌打麻將，當
    時伊有見被告拿一根很長的棍子進來並敲打庚○○的頭部，
    丁○○跟被告說不要打，但被告跟丁○○說，你坐好，你不
    要講話，不然連你一起打下去等語明確。證人丁○○、丙○○二人所述均相吻合，且參酌證人丁○○、丙○○，與被告
    及庚○○二人均無特別之交情，亦無仇隙，自無設詞誣陷或
    刻意偏坦之理，是其等之證詞，當值採信。
  (二)雖證人丙○○嗣於本院九十五年五月十一日審理時改稱：伊
    當日確係與庚○○、丁○○等人一起打麻將，但被告進來一
    打了庚○○之後，伊立即跑走，故沒有聽到被告與李鴻銘之
    對話云云。然本院審酌證人丙○○係於九十四年十一月四日
    下午三時三十五分接受檢察官之訊問，斯時距離案發即九十
    四年十一月二日僅相隔二日，證人丙○○於偵訊時就案發之
    經過，記憶應仍十份清晰，當無因時間經過而致記憶模糊之
    疑慮，而其於本院九十五年五月十一日接受詰問時，距離案
    發之日已有六個月之久，其就當日案發經過之記憶，當有可
    能隨著時間之經過而淡化，且本院於九十五年五月二十二日
    勘驗九十四年十一月四日之偵查筆錄，該筆錄係採一問一答
    方式記載，且檢察官除詢問證人丙○○案發經過外，並就證
    人丙○○所陳述之內容再行複誦一次予證人丙○○，並經證
    人丙○○表示無誤後始記載於筆錄，是經本院勘驗結果，該
    偵訊筆錄與證人丙○○所述相符，要無何出入之處，此有本
    院勘驗筆錄一份在卷足憑，是綜合上情以觀，證人丙○○於
    偵查中所述，應較其於本院審理中所述可採。
貳、傷害致死部分：
  (一)訊之被告於警詢、偵查及本院審理時，對其於九十四年十一
    月二日晚上九時三十分許，在安養中心思源樓地下室文康中
    心旁之樓梯口，持安養中心之撞球桿先朝被害人甲○○後腦
    部重擊一下，被害人甲○○因而跌落樓梯並仰躺，被告又持
    撞球桿朝被害人甲○○之頭部正面再次重擊等情坦承不諱，
    並有撞球桿一支（業已斷裂成二截）扣案可佐及現場照片六
    幀附卷可稽。而被害人甲○○因此受有頭部鈍力傷，造成頭
    皮下出血、顱骨骨折及蜘蛛網膜下腔出血因而死亡乙節，亦
    有臺灣桃園地方法院檢察署驗斷書、相驗屍體證明書及法務
    部法醫研究所九十四年十二月二十六日法醫理字第○九四○○○四九二七號函各一份在卷足憑。綜上，堪認被害人頭部
    受鈍器敲擊顱骨，導致顱骨骨折出血死亡結果之發生，係被
    告持撞球桿揮擊頭部所致，被告毆打被害人之行為，與被害
    人頭部顱骨骨折出血死亡間有相當因果關係，已然無疑。
  (二)又人之頭部係屬人身要害，以堅硬之撞球桿加諸猛力之攻擊
    ，無不造成被毆者傷害之結果，重擊位置稍有閃失偏差，更
    有發生死亡結果之可能，此誠屬淺顯易懂之經驗法則且為一
    般人客觀所能預見，被告為年逾七旬之人，對此在行為在客
    觀上能有所預見之理，足見其對於被害人因頭皮下出血、頭
    部顱骨骨折及蜘蛛網膜下腔出血出血死亡之結果，應為被告
    於行為時所能客觀預見，惟竟疏未預見，顯有過失，自應為
    此傷害行為致被害人甲○○死亡加重結果負責。
  (三)公訴人雖認被告係基於殺人犯意，而持撞球桿朝被害人甲○○之頭部重擊云云，然被告於本院審理時辯稱，伊當時僅係
    認被害人甲○○欲協助庚○○，方上追逐並持撞球桿攻擊，
    伊僅欲教訓被害人甲○○而已，並無致其於死之意等語。惟
    按殺人與傷害之區別，應以有無殺意為斷，其受傷之多寡及
    是否為致命部位，有時雖可藉為認定有無殺意之心證，究不
    能據為絕對標準；又殺人與傷害致死之區別，即在下手加害
    時有無死亡之預見為斷，至受傷處所是否為致命部位及傷痕
    之多寡、輕重如何，僅足供認有無殺意之參考，原不能為區
    別殺人與傷害致人於死之絕對標準，最高法院十八年上字第
    一三０九號、十九年上字第七一八號著有判例可資參照。而
    行為人究係基於殺人之故意、或傷害之故意，既為行為人內
    心之主觀意思，則本院判斷時須依行為當時所存在之一切客
    觀情況，如行為人與被害人之關係、犯罪動機、攻擊所用器
    具、攻擊部位、用力強弱、攻擊後之後續動作是否意在取被
    害人性命或使被害人受重傷等情況加以推斷。經查，本件被
    告與被害人甲○○，前未曾有何嫌隙，而被告之所以會持撞
    球桿毆打被害人甲○○，實係因被告誤以為被害人甲○○意
    欲協助庚○○反擊，方會自後追逐並攻擊，是被告與被害人
    甲○○間非有何深仇大恨，理應不致萌生殺害被害人之意，
    再者，被告於持撞球桿朝被害人甲○○之頭部之前、後各敲
    擊一下，見被害人甲○○倒地後，並未再為任何攻擊行為，
    即罷手而離去，是綜合上情以觀，足認被告要無致被害人於
    死地之意。
  (四)至被告之辯護人為被告辯稱：被告有精神上之疾病，請本院
    斟酌並給予減刑，而被告亦陳稱其曾至臺北榮民總醫院及天
    晟醫院看過精神科等語。經查，經本院函詢天晟醫院及行政
    院國軍退除役官兵輔導委員會臺北榮民總醫院有關被告就診
    結果乙節，天晟醫院於九十五年三月二十日以天晟法字第九
    五○三二○○三號函覆本院，被告除於九十一年六月間曾至
    眼科就診外，餘均係至神經內科就診，並無精神科就診紀錄
    ，是被告稱其曾因精神疾病至天晟醫院就診乙節，顯不足採
    ，而被告確曾於七十六年七月二十九日至同年八月二十一日
    至行政院國軍退除役官兵輔導委員會臺北榮民總醫院精神科
    住院接受治療，經診斷為妄想狀態，經給予藥物治療後已出
    院，被告後曾返院複診二次，最後一次係七十六年十月十四
    日，之後即未再有回診之紀錄，此有該院九十五年三月十六
    日以北總企字第○九五○○○四五三九號函文一紙在卷足憑
    ，是依上開函文所示，至多僅足以證明被告於七十六年間，
    曾因精神上之疾病至院國軍退除役官兵輔導委員會臺北榮民
    總醫院就診，尚難據以推論被告相隔十八年之後即本案案發
    之際有心神喪失或精神耗弱之情形，此外，要無證據證明被
    告於持撞球桿敲擊被害人甲○○之際，係處於心神喪失或精
    神耗弱之情狀，是辯護人前揭所辯，自難認為有理。
  (五)綜上所述，本件事證明確，被告前揭所辯，顯係臨訟卸責之
    詞，不足採信，被告犯行洵堪認定，應依法論科。
參、是核被告所為，係犯刑法第三百零五條之恐嚇危安罪及第二
    百七十七條第二項之傷害致死罪。公訴人認被告持撞球桿敲
    擊被害人甲○○之部分，係犯係犯刑法第二百七十一條第一
    項之殺人罪，惟被告此部分所為應係基於傷害之犯意，而非
    殺人之故意，已如前述，自難論以刑法第二百七十一條第一
    項之殺人罪，公訴意旨之論斷容有未洽，惟起訴之基本事實
    相同，起訴法條應予變更。而被告所犯上開二罪，犯意各別
    ，行為互殊，應予分論併罰之。爰審酌被告之犯罪動機、目
    的、手段及犯罪後僅坦承部分犯行等一切情狀，分別量處如
    主文所之刑，並定其應執行之行。至扣案之撞球桿一支，雖
    係被告用以敲擊被害人所用之物，然該撞球桿係屬安養中心
    所有，爰不另為沒收之宣告，併此敘明之。
肆、不另為不受理之諭知部分：
  (一)本件公訴意旨另以：被告與庚○○均係安養中心之榮民，因
    懷疑庚○○對其不善，其於九十四年十一月二日晚間九時三
    十分許，趁庚○○、丙○○、魏善英、甲○○、鄧有生、譚
    進良、嚴達光及戊○○等人，在榮民安養中心思源樓地下一
    樓之文康活動中心之文康室內打麻將之際，手持掃把棍進入
    上揭文康室，見庚○○背對門口而坐，即走至庚○○之背後
    ，以手中之掃把重擊庚○○之頭部三、四下，直至掃把棍斷
    裂，仍繼續持斷裂之掃把棍重擊庚○○之頭部數下，嗣因見
    甲○○在門口，誤認甲○○係前來協助庚○○，乃追逐至外
    並另持棒球棍重擊甲○○之頭部後（此部分已詳如前述），
    再至撞球檯旁取得撞球桿一支，回到上開文康室內，再次朝
    庚○○之頭部重擊二下，致庚○○受有頭部外傷、臉部及手
    指挫傷等傷害，此時榮民安養中心之堂主己○○聞訊趕到上
    揭文康室內，即上前阻止被告，將其壓制在椅子上，並報警
    將庚○○、甲○○送醫救治，警方並在現場扣得斷裂之掃把
    棍，因認被告涉犯刑法第二百七十七條第二項、第一項之殺
    人未遂等語。
  (二)按犯罪事實應依證據認定之，無證據不得認定犯罪事實，又
    不能證明被告犯罪者，應諭知無罪之判決，刑事訴訟法第一
    百五十四條第二項、第三百零一條第一項分別定有明文。次
    按認定不利於被告之事實，須依積極證據，苟積極證據不足
    為不利於被告事實之認定時，即應為有利於被告之認定，更
    不必有何有利之證據，如未能發現相當證據，或證據不足以
    證明，自不能以推測或擬制之方法，以為裁判之基礎；又認
    定犯罪事實所憑之證據，雖不以直接證據為限，然而無論直
    接或間接證據，其為訴訟上之證明，須於通常一般人不致有
    所懷疑，而得確信其為真實之程度者，始得據為有罪之認定
    （最高法院二十九年上字第三一Ｏ五號、三十年上字第八一
    六號、四十年臺上字第八六號、七十六年臺上字第四九八六
    號分別著有判例）。再按刑法殺人罪之成立，必行為人有使
    人喪失生命之故意，並實施殺害之行為，方足當之。是刑法
    殺人未遂罪與傷害罪之區別，端在以加害人於行為之初有無
    戕害他人生命之故意為斷（最高法院揭有十八年上字第一三
    Ｏ九號、十九年上字第七一八號判例亦同此意旨）。至殺人
    犯意之存否，固係隱藏於行為人內部主觀之意思，被害人傷
    痕之多寡、受傷處所是否即為致命部位、傷勢輕重程度、加
    害人下手情形、所用兇器為何、並與被害人曾否相識、有無
    宿怨等情，雖不能執為區別殺人與傷害之絕對標準，然仍非
    不得盱衡審酌事發當時情況，觀其行為動機，視其下手情形
    、用力輕重、砍向部位之手段，佐以其所執兇器、致傷結果
    、與被害人之關係暨行為後之情狀等予以綜合觀察論斷。本
    件公訴人認被告涉犯上開犯行，無非係以證人庚○○、鄧有
    生、丙○○、戊○○及己○○之指述、桃園榮民醫院診斷證
    明書一紙及斷裂之木棍一把為主要論據。訊之被告固坦承有
    於上開時、地，見庚○○與他人打麻將之際，持木棍攻擊之
    庚○○之頭部，惟否認係基於殺人之犯意而為之，辯稱：其
    係因受庚○○之欺凌，故欲教訓他等語置辯，被告另辯稱：
    伊於持撞球桿敲擊被害人甲○○後，雖有再度返回文康室內
    ，然並未有再持撞球桿攻擊庚○○之舉云云。
  (三)本院經查：
  １被告有於九十四年十一月二日晚上九時三十分許，在安養中
    心思源樓地下室之文康室內，利用庚○○正與他人打麻將，
    且背門口，而未及注意四周環境之際，以掃把棍朝敲擊庚○○後腦數下乙節，業據被告於警詢、偵查及本院審理時坦承
    不諱，核與證人庚○○於警詢、偵查及本院審理時證述明確
    ，與證人即斯時亦在場之鄧有生於警詢時及證人戊○○、丙○○於警詢、偵查及本院審理時亦均為相同之證述，而依本
    院卷附之行政院國軍退除役官兵輔導委員會桃園榮民醫院於
    九十五年五月二十五日以桃醫醫字第○九五○○○二九八○
    號函檢附之急診病歷觀之，證人庚○○於九十四年十一月二
    日至該院就診時，後腦部確有長度分別為五公分、五公分及
    六公分之傷痕，此外復有木頭碎片一梱扣案可資佐證，是堪
    認被告此部分自白與事實相符，堪值採信。惟就被告此次究
    係以何物敲擊庚○○後腦乙節，雖證人丙○○於偵訊中及證
    人戊○○於本院審理時均證稱：被告係持撞球桿從後面打庚○○之頭部等語，然被告於警詢、偵查及本院審理時均稱：
    係以安養中心內之廢棄掃把棍為之云云，而經本院當庭勘驗
    扣案之木頭碎片一梱，經拆開清點為七片，可相互拼湊成一
    完整之圓形木棍，其外觀雖與撞球桿相似，但其口徑前後均
    相同，與撞球桿上細下粗顯然不同，且拼湊後尾端呈現圓滑
    狀，確與一般常見掃把桿之形狀、質地相符合，是被告稱係
    以掃把棍敲擊庚○○乙節，應值採信。
  ２被告雖坦承其後有因追逐甲○○之故，離開文康室，嗣並再
    返回，然矢口否認有於返回文康室後再持撞球桿敲擊庚○○
    之舉，辯稱：伊於返回文康室時即遭堂主制伏云云。惟訊之
    證人庚○○於偵查、警詢及本院審理時均明確證述被告打完
    伊之後有離開，後又再返回文康室並再度攻擊伊等語，證人
    庚○○於本院審理時就其第二次遭被告持棍棒攻擊乙節證稱
    ：伊後來有用手擋，故伊左手第四指有被打到，且被告尚有
    打到伊頭部的正上方等語明確，此亦與前揭行政院國軍退除
    役官兵輔導委員會桃園榮民醫院於九十五年五月二十五日以
    桃醫醫字第○九五○○○二九八○號函檢附之急診病歷記載
    ，庚○○之前額、臉頰等處確受有六公分、五公分及二公分
    不等之傷痕，且雙手手指均受有挫傷等情相符，足證證人庚○○所述尚非虛妄。且證人己○○於警詢、偵查及本院審理
    時亦明確證稱，伊係安養中心一堂的堂長，案發當日係由伊
    職班，伊經通知後，立即至文康室查看，伊進去的時候被告
    正拿著撞球桿打庚○○的頭部，伊立即上前將被告抱住，並
    且將其拉開等語明確，證人戊○○於偵查及本院審理時亦均
    為相同之陳述，是參酌證人庚○○、己○○及戊○○均明確
    證稱被告確有再度返回文康室內並持撞球桿敲擊庚○○，且
    三人所述均相符，復有卷附之行政院國軍退除役官兵輔導委
    員會桃園榮民醫院於九十五年五月二十五日以桃醫醫字第○
    九五○○○二九八○號函檢可佐，故證人庚○○、己○○及
    戊○○此部分所述，當值採信。是被告前揭所辯，尚難採信
    。
  ３再者，被告雖與庚○○前有爭執，且相處不睦，然就其等不
    睦之原因，業據證人戊○○於偵查中證稱：之前被告去大陸
    玩，沒有跟其他人回來，隔了一週之後才回來，回來之後庚○○碰到被告，就跟被告說你為什麼沒死等語，是足證被告
    僅係因庚○○前揭言語，而心生不滿，是被告與庚○○之間
    要難認有何深仇大恨，再者，庚○○所受之傷害，雖集中於
    頭部，並有腦震盪之情形，並於九十四年十一月四日至行政
    院國軍退除役官兵輔導委員會桃園榮民醫院就診，並至同年
    月十五日始出院，然庚○○於住院期間，醫院係給予藥物方
    面之治療及觀察，並未進行任何急救等相關手術，此有該院
    函覆本院之急診病歷及出院病歷摘要在足憑，足見庚○○當
    時所受之傷害尚不致於發生立即之生命危險。公訴人徒以被
    告掃把棍敲擊庚○○之頭部，即認被有致其於死犯意云云，
    尚屬主觀揣測臆度，不足擷為不利被告之認定。是被告辯稱
    此部分其無殺人之犯意，尚堪採信。綜上所述，被告持掃把
    棍敲擊庚○○頭部致庚○○受有前揭傷害部分，係犯刑法第
    二百七十七條第一項之傷害罪，公訴人認係犯同法第二百七
    十一條第二項、第一項之罪，尚有未洽，惟起訴之基本事實
    相同，起訴法條應予變更為刑法第二百七十七條第一項之普
    通傷害罪。
  ４末按告訴乃論之罪，未經提起告訴者，應諭知不受理之判決
    ，刑事訴訟法第二百三十八條第一項、第三百零三條第三款
    分別定有明文。查本件被告就被害人庚○○部分，係基於普
    通傷害之故意為該部分犯行，已如前述，核被告此部分所為
    ，應係犯刑法第二百七十七條第一項之普通傷害罪，依同法
    第二百八十七條前段之規定須告訴乃論。然庚○○於九十四
    年十一月三日警詢時，即已表明不欲對被告提出告訴之意（
    詳見九十四年度偵字第一九七三Ｏ號卷第十二頁），此部分
    之訴追條件已有欠缺，揆諸上開說明，爰不經言詞辯論，逕
    為公訴不受理判決之諭知。
據上論斷，應依刑事訴訟法第二百九十九條第一項前段、第三百
條，刑法第二百七十七條第二項、第三百零五條、第五十一條第
五款，判決如主文。
本案經檢察官廖先志到庭執行職務。
中    華    民    國    95    年    6     月    15    日
         臺灣桃園地方法院刑事第十庭
            審判長法  官  江德民
                  法  官  許炎灶
                  法  官  柯姿佐
以上正本證明與原本無異。
如不服本判決，應於判決送達後10日內向本院提出上訴狀（應附
繕本），上訴於臺灣高等法院。
                  書記官  魏里安
中    華    民    國    95    年    6     月    15    日
附錄本案論罪科刑法條：
中華民國刑法第277 條規定：
犯前項之罪因而致人於死者，處無期徒刑或七年以上有期徒刑；
致重傷者，處三年以上十年以下有期徒刑。
中華民國刑法第305 條規定：
以加害生命、身體、自由、名譽、財產之事，恐嚇他人致生危害
於安全者，處二年以下有期徒刑、拘役或三百元以下罰金。


司法院資訊處製作；財團法人民間司法改革基金會備份。
